【裁判字號】    99,易,1953
【裁判日期】    991020
【裁判案由】    詐欺
【裁判全文】
臺灣高雄地方法院刑事判決              99年度易字第1953號
公  訴  人  臺灣高雄地方法院檢察署檢察官
被      告  乙○○
上列被告因詐欺案件，經檢察官提起公訴（99年度偵字第18414
號）、及移送併辦（臺灣新竹地方法院檢察署99年度偵字第4507
號），復因妨害兵役案件，經檢察官聲請簡易判決處刑（97年度
偵緝字第2177號），嗣經本院改依通常程序審理，並由本院就上
開案件合併審理、判決如下：
    主  文
乙○○幫助犯詐欺取財罪，處有期徒刑貳月，如易科罰金，以新
臺幣壹仟元折算壹日。
被訴違反妨害兵役治罪條例第3 條第5 款部分，無罪。
    事  實
一、乙○○雖預見將自己帳戶提供他人使用，可能幫助他人從事
    財產犯罪，竟基於幫助他人犯詐欺取財罪之未必故意，於民
    國99年3 月初某日，將其先前所申辦中國信託商業銀行東高
    雄分行帳號000-00000-0000000 帳戶之存摺、提款卡、密碼
    ，以郵寄方式提供予欠缺信賴關係之某真實姓名、年籍不詳
    成年人使用。嗣該人所屬詐欺集團成員，旋共同基於意圖為
    自己不法所有之詐欺取財犯意聯絡，而：
  1.於99年3 月19日18時許，致電丁○○，訛稱之前網路購物誤
    設定為分期付款，須使用提款卡操作自動櫃員機進行取消分
    期付款云云，致丁○○陷於錯誤，依指示操作，而於同日20
    時24分匯款新臺幣（下同）2 萬9,989 元之款項至乙○○上
    開中國信託銀行帳戶內。
  2.於99年3 月19日18時許，致電甲○○，訛稱之前網路購物誤
    設定為分期付款，須使用提款卡操作自動櫃員機進行取消分
    期付款云云，致甲○○陷於錯誤，依指示操作，而於同日18
    時48分，匯款2 萬9,989 元至乙○○上開中國信託銀行帳戶
    內。
    嗣經丁○○、甲○○察覺有異，報警處理，而經警循線查獲
    。
二、案經丁○○訴由彰化縣警察局溪湖分局及甲○○訴由高雄市
    政府警察局苓雅分局移送臺灣高雄地方法院檢察署檢察官偵
    查起訴，並臺灣新竹地方法院檢察署移送併辦。
    理  由
壹、證據能力部分
    本判決所引用之證據資料（詳後引用之各項證據），其中係
    屬傳聞證據部分，縱無刑事訴訟法第159 條之1 至第159 條
    之4 或其他規定之傳聞證據例外情形，因均經當事人於法院
    調查證據時，知有第159 條第1 項不得為證據之情形，而未
    於言詞辯論終結前聲明異議，本院審酌上開證據作成時並無
    不合法定程序之情形，認為適當，依刑事訴訟法第159 條之
    5 第1 項、第2 項之規定，為傳聞法則之例外，應有證據能
    力。
貳、有罪部分：
一、訊據被告乙○○就於於99年3 月初某日，將其所申辦之上開
    中國信託銀行帳戶之存摺、提款卡，交予某真實姓名、年籍
    均不詳之人使用，及該帳戶嗣遭作為詐欺取財使用各情固均
    不爭執，惟矢口否認有何幫助詐欺取財犯罪之故意，並辯稱
    ：我於99年3 月間，看到報紙有辦理現金卡的廣告，我與對
    方聯絡，對方要我寄出我中國信託銀行帳戶之存摺及提款卡
    ，一星期內可辦好，但後來無下文，約二星期後，我至中國
    信託銀行要辦掛失時，經告知該帳戶已成警示帳戶，我並無
    幫助他人犯罪的意思云云，然查：
(一)、被告於99年3 月初某日，將所申辦之上開中國信託銀行帳戶
    之存摺、提款卡，交予某真實姓名、年籍均不詳之人；及被
    告上開中國信託銀行帳戶，經詐欺集團成員持以於上述時間
    ，先後向被害人丁○○、甲○○，詐欺2 萬9,989 元、2 萬
    9,989 元得逞等情，為被告所不爭執，且分經被害人丁○○
    、甲○○於警詢中陳述明確（分見99年度偵字第18414 號卷
    ，下稱偵一卷第13-15 頁、警卷第1-3 頁），並有自動櫃員
    機交易明細表2 份（偵一卷16頁、警卷第17頁）、中國信託
    商業銀行股份有限公司99年4 月29日中信銀字第0992227120
    55 34 號函所附乙○○帳號000-00000-0000000 帳戶相關資
    料及99年3 月1 日至99年3 月31日歷史交易資料（見偵一卷
    第26-28 頁）在卷可稽。又提款密碼係6 至8 位數，密碼之
    排列組合數高達100 萬種，且金融機構對密碼輸入錯誤之次
    數加以限制，然被害人丁○○、甲○○匯款後旋即遭以提款
    卡提領一空，顯見提款之詐欺集團成員知悉被告上開帳戶之
    密碼，如非被告主動提供，提款之詐欺集團成員豈能正確得
    知提款卡密碼而順利提領詐欺款項，堪認被告於99年3 月初
    某日所提供交予某真實姓名、年籍均不詳之人之帳戶相互相
    關資料，除上開帳戶之存摺、提款卡，亦應包括密碼無疑，
    是上開事實，均堪認定。
(二)、被告雖辯稱：係依據報紙辦理現金卡廣告，始提供帳戶，並
    無幫助詐欺取財之意云云，然被告未提出任何佐證之證據，
    且對刊登廣告之報紙為聯合報或自由時報，前後供述亦有不
    一（見99年度偵緝字第1699號卷24-25 頁、本院卷11頁），
    佐以辦理現金卡或信用貸款，縱須提供存摺等財力證明，亦
    無庸提供正本，更無提供提款卡之必要，足認被告上開辯解
    ，顯已無據。再者，爾來各式各樣之詐欺取財犯罪類型層出
    不窮，該等犯罪多係利用他人之帳戶以躲避警方追查，並迭
    經媒體廣為披載、報導，又個人在金融機構所開設帳戶之存
    摺及提款卡、印章、密碼等物，與存戶個人財產權益息息相
    關，專有性甚高，縱使帳戶內無任何存款，一般人均知應慎
    重保管、使用，如將金融機構特定帳戶之存摺、提款卡及密
    碼後，任意交付無特殊信賴關係之人，該帳戶即置外於自己
    之支配範疇，而任由他人恣意經由該帳戶提、匯款項，被告
    為具有正常智識經驗之成年人，實難諉為不知，然被告竟將
    自己所申辦中國信託銀行上開帳戶之存摺、金融卡及密碼，
    提供予欠缺信賴關係之他人，足認被告於將上開帳戶存摺、
    提款卡及密碼提供予該欠缺信賴關係之真實年籍姓名不詳之
    人時，業對於該等帳戶嗣將遭犯罪集團成員用於詐欺取財犯
    罪使用一情有所預見，而無違其本意。被告上開所辯，顯屬
    係卸責之詞，無足憑信。
(三)、綜上所述，本件事證明確，被告犯行洵堪認定，應依法論科
    。
二、按刑法上之幫助犯，係對於犯罪與正犯有共同之認識，而以
    幫助之意思，對於正犯資以助力，而未參與實施犯罪之行為
    者而言（最高法院75年度臺上字第1509號、88年度臺上字第
    1270號判決意旨參照）。被告將上開帳戶之存摺、提款卡與
    密碼，提供予該真實年籍姓名不詳之成年人及其所屬詐騙集
    團成員使用，雖使該集團成員得基於詐欺取財之犯意，向被
    害人丁○○、甲○○施用詐術，致使被害人2 人陷於錯誤，
    依指示匯款至被告所提供之帳戶內，而遂行詐欺取財之犯行
    ，惟被告單純提供帳戶之行為，並不等同於向被害人等施以
    欺罔之詐術行為，且亦無證據證明被告有參與詐欺取財犯行
    之構成要件行為，是揆諸前揭說明，核被告所為，係犯刑法
    第30條第1 項前段、第339 條第1 項之幫助詐欺取財罪。被
    告以1 次幫助行為，幫助詐騙集團成員先後向被害人2 人詐
    取財物，應從一重以幫助犯詐欺取財罪論處。被告並未實際
    參與詐欺取財犯行，所犯情節較正犯輕微，酌依刑法第30條
    第2 項規定，減輕其刑。爰審酌被告任意將其所有之帳戶資
    料等物提供他人使用，不顧可能遭他人用以作為犯罪工具，
    助長犯罪歪風，嚴重破壞社會治安，及斟酌本案被害人所受
    損害之程度、被告素行等一切情狀，量處如主文所示之刑，
    並諭知易科罰金之折算標準。
參、無罪部分：
一、公訴意旨略以：被告乙○○係役齡男子，原住高雄市○○區
    ○○街39號6 樓之2 ，明知役齡男子有隨時接獲國家徵召之
    可能，竟意圖避免召集處理，於遷離上開住所搬至高雄市○○街107 號3 樓居住，竟未依規定申報其變更之居住所，致
    使高雄市政府兵役處通知應於95年12月28日14時30分、96年
    12月24日14時及97年6 月12日，應前往高雄市立民生醫院、
    高雄市立聯合醫院參加役男徵兵檢查令無法送達，因認被告
    涉犯妨害兵役治罪條例第3 條第5 款之罪嫌。
二、按犯罪事實應依證據認定之，無證據不得認定犯罪事實；不
    能證明被告犯罪者，應諭知無罪之判決，刑事訴訟法第154
    條第2 項、第301 條第1 項前段分別定有明文。復事實之認
    定，應憑證據，如未能發現相當證據，或證據不足以證明，
    自不能以推測或擬制之方法，為裁判基礎；又認定不利於被
    告之事實，須依積極證據，苟積極證據不足為不利於被告事
    實之認定時，即應為有利被告之認定，更不必有何有利之證
    據；再認定犯罪事實，所憑之證據，雖不以直接證據為限，
    間接證據亦包括在內，然無論直接或間接證據，其為訴訟上
    之證明，須於通常一般之人均不致於有所懷疑，而得確信其
    為真實之程度者，始得據之為有罪之認定，倘其證明尚未達
    到此一程度，而有合理性懷疑之存在時，即無從為有罪之認
    定（最高法院30年上字第816 號、40年臺上字第86號、76年
    臺上字第4986號判例意旨參照）。
三、公訴人認被告涉犯前開罪嫌，無非以卷附之高雄市新興區97
    年妨害兵役案件調查表、高雄市新興區公所95年役男徵兵檢
    查表1 份、掛號回執2 份、公示催告1 份，及被告身為役男
    ，理應知悉有申報義務，竟無故不向戶政機關或兵役機關申
    報住居所遷移，任由戶籍遭遷至新興區戶政事務所，又自承
    ：家中無人居住，如有兵役召集，不知如何送達通知，具有
    犯罪故意為其論據。訊據被告堅決否認有何違反上開妨害兵
    役治罪條例第3 條第5 款妨害役男徵兵處理之犯行，辯稱：
    於95年間，因讀書、工作關係已不住在洛陽街39號6 樓之2
    ，搬到高雄市○○街107 號3 樓居住，當時我爸爸欠高利貸
    ，到處跑路，故未收到通知書，我沒有避免徵兵處理之意圖
    等語。經查：
(一)、按妨害兵役治罪條例第3 條第5 款所定：「役齡男子意圖避
    免徵兵處理，而居住處所遷移，無故不申報，致未能接受徵
    兵處理者」，係以「意圖避免徵兵處理」為其主觀構成要件
    ，故被告是否成立該罪名，自應審酌有無避免徵兵處理之意
    圖，且應由檢察官對於被告是否具有「意圖避免召集處理」
    之主觀犯意，指出證明之方法。又按刑法之故意，係指認識
    犯罪之構成事實，且進而決定為其行為之意思，而決定行為
    之意思，皆有一定之遠因，即「動機」，通常動機與犯罪之
    成立無關，或以之為科刑時應予審酌之事項，或為減刑之要
    件，或為加重之要件，但於特殊之犯罪，若以之為主觀不法
    構成要件之構成要素者，如刑法分則中規定以「意圖」為成
    立要件之罪，法律既明定為犯罪構成要件，則動機已成為犯
    罪內容之一部，不得再視為一般之動機，故目的犯（意圖犯
    ）在主觀上除須具備犯罪故意之構成要件外，尚須具備法定
    之不法意圖，否則其犯罪即無以成立（最高法院93年度台上
    字第4798號判決要旨參照）。上開妨害兵役之罪，既以行為
    人具有「意圖避免徵兵處理」為其主觀犯罪構成要件，則並
    非行為人明知居住處所遷移有申報義務，即可逕認其係以避
    免徵兵為不申報之積極目的，故尚難僅以行為人住所遷移未
    申報，即推認其主觀上有避免徵兵處理之意圖。
(二)、本件被告係75年11月4 日出生之役齡男子，於94年12月8 日
    起，設籍在高雄市○○區○○街39號6 樓之2 ，嗣於95年間
    因遷出上開居住處所，並於96年7 月17日遭遷移戶籍至高雄
    市新興區○○○路34號（高雄市新興區戶政事務所），致使
    高雄市新興區公所兵役課分別於95年12月14日指定被告應於
    95年12月28日至高雄市民生醫院接受徵兵檢查，於96年11月
    26日指定被告應於96年12月24日至高雄市立聯合醫院美術院
    區前往參加役男徵兵檢查之通知書無法送達等情，有被告戶
    籍資料（本院卷一第16-24 頁）、高雄市新興區公所95年役
    男徵兵檢查表1 份、新興區公所送達證書1 份、徵兵檢查未
    到檢名冊、高雄市新興區區公所公示送達乙○○96年12月24
    日徵兵檢查通知公告1 份、公告張貼照片2 張在卷可查（97
    年度偵字第19792 號卷第3-10頁），且為被告所不爭執，是
    被告係役齡男子，於遷出上開戶籍地後未依規定申報，致使
    前開95年12月28日、96年12月24日徵兵檢查通知書無法送達
    ，而未能接受徵兵處理之事實，堪以認定。至高雄市新興區
    區公所雖於97年5 月28日再次通知被告於97年6 月12日接受
    徵兵檢查，然該次徵兵檢查書之送達地址為被告之父張文生
    之戶籍地址高雄縣鳳山市○○街100 巷1 號3 樓之2 ，有高
    雄市新興區97年妨害兵役案件調查表、送達證書1 份（因無
    人收受予以寄存送達）、被告之父張文生戶籍遷移紀錄表等
    在卷可參（見97年度偵字第19792 號卷第2 、12、17-19 頁
    ），該次送達顯非合於行政程序法之送達，自無從認定合於
    「致未能接受徵兵處理」之要件甚明。
(三)、惟被告於遷出高雄市○○區○○街39號6 樓之2 戶籍地後未
    依規定申報，致使前開95年12月28日、96年12月24日徵兵檢
    查通知書無法送達，而未能接受徵兵處理之事實，雖堪認定
    ，然被告是否成立上開妨害兵役治罪條例第3 條第5 款妨害
    役男徵兵處理罪，仍需審酌被告是否具有「意圖避免徵兵處
    理」之主觀犯意甚明。衡以一般人遷移居住處所未依規定申
    報之原因及目的不一而足，諸如至外地求學、工作、避債、
    避仇或生性疏懶等情，均有可能，並非僅止於「意圖避免徵
    兵處理」一端，自不得僅以被告明知或應知有此申報義務而
    未依規定申報，即遽予推認其主觀上有避免徵兵處理之意圖
    ；再佐以我國社會現況，實際上並未居住於戶籍地之情形非
    少，自無從以僅因被告具有役男之身分，遽認其未據實申報
    戶籍遷移即必係出於避免徵兵處理之意圖。被告自承：因自
    己要讀書、工作之故，於95年起即未居住戶籍地高雄市○○
    街39號6 樓之2 ，實際居住在高雄市○○街107 號3 樓等語
    （見97年度偵緝字第2177號），與一般因讀書工作因素，而
    離家自住之常情，並不違背。又被告另辯稱：父親積欠高利
    貸，外出避債，因家人未住在高雄市○○街39號6 樓之2 之
    故，致無人在戶籍地收受徵兵處理通知，嗣戶籍也因此遭遷
    到新興區戶政事務所等語，亦為日常生活可能發生之事，且
    被告及被告之父張文生戶籍於96年7 月17日逕遷高雄市新興
    區戶政事務所，係房屋所有人提出申請，依戶籍法第50條規
    定，暫遷戶政事務所一情，有高雄市新興區戶政事務所99年
    3 月5 日函1 份（本院卷一第49頁），及上開被告、被告之
    父戶籍遷移資料在卷可證。準此，被告上開辯稱，尚非無據
    。依上說明，實難僅以被告遷移住居所不申報之事實，即推
    斷被告上開所為，主觀上係為避免徵兵之積極目的（意圖）
    而為。
四、綜上所述，公訴人所舉之各項事證，僅足證明被告確有遷移
    住居所不申報致使前開95年12月28日、96年12月24日徵兵檢
    查通知書無法送達，而未能接受徵兵處理之事實，然公訴人
    未具體舉證被告有何「意圖避免徵兵處理」之主觀犯罪構成
    要件事實，而無法認定被告係基於「避免徵兵處理」之積極
    目的，而故意未將其住居所遷移之事據實申報，難認其主觀
    上具有避免徵兵處理之意圖，核與妨害兵役治罪條例第3 條
    第5 款之妨害役男徵兵處理罪之主觀構成要件不符。是公訴
    人所舉前開證據或其指出證明之方法，均尚不足使本院達於
    通常一般之人均不致有所懷疑，而得確信其為真實之程度，
    致使無從形成有罪之確信，則依罪證有疑利於被告之證據法
    則，即不得遽為不利被告之認定。此外，復查無其他積極證
    據足資認定被告有何公訴人所指妨害兵役之犯行，揆諸前開
    說明，本件被告此部被訴違反妨害兵役治罪條例第3 條第5
    款之犯行，要屬不能證明，自應為被告無罪之諭知。
據上論斷，應依刑事訴訟法第452 條、第299 條第1 項前段、第
301 條第1 項前段，刑法第30條第1 項、第2 項、第339 條第1
項、第55條、第41條第1 項前段，刑法施行法第1 條之1 ，判決
如主文。
本案經檢察官丙○○到庭執行職務。
中    華    民    國    99    年    10    月    20    日
                  刑事第一庭    審判長法  官  黃三友
                                      法  官  莊珮吟
                                      法  官  陳億芳
以上正本證明與原本無異。
如不服本判決應於收受判決後10日內向本院提出上訴書狀，並應
敘述具體理由。其未敘述上訴理由者，應於上訴期間屆滿後20日
內向本院補提理由書(均須按他造當事人之人數附繕本)「切勿逕
送上級法院」。
中    華    民    國    99    年    10    月    20    日
                                      書記官  鄭於珮
中華民國刑法第339條
（普通詐欺罪）
意圖為自己或第三人不法之所有，以詐術使人將本人或第三人之
物交付者，處 5 年以下有期徒刑、拘役或科或併科 1 千元以下
罰金。
以前項方法得財產上不法之利益或使第三人得之者，亦同。
前二項之未遂犯罰之。

司法院資訊處製作；財團法人民間司法改革基金會備份。
